臺灣臺中地方法院民事判決　95年度訴字第2077號
原　　　告　乙○○
訴訟代理人　蕭慶鈴律師
被　　　告　源士林實業有限公司
法定代理人　甲○○
上列當事人間塗銷抵押權登記事件，本院於民國96年8月30日言
詞辯論終結，判決如下：
    主  文
被告應將坐落臺中市南區○○○○段一０八五八建號即門牌號碼
臺中市○區○○路二十三號建物，於民國九十五年三月三十日，
經台中市中山地政事務所收件字號普字第０九六九００號案件登
記，金額新台幣七十萬元之抵押權予以塗銷。
訴訟費用新台幣柒仟陸佰元由被告負擔。
    事實及理由
一、原告起訴主張：原告於民國90年間，與被告訂定「源士林粥
    品連鎖店加盟契約」 (下稱系爭契約)，契約期間自90年6月
    21日起，至95年6月20日止。原告並依系爭契約第4條約定，
    提供坐落臺中市南區○○○○段10858建號即門牌號碼臺中
    市○區○○路23號建物為擔保物，設定抵押權 (下稱系爭抵
    押權)予被告以為履約擔保。嗣原告於契約期間屆滿前，依
    系爭契約第2條規定，寄發存證信函通知被告不再續約，並
    依約將未清償之債務清償完畢，被告依系爭契約第4條第3項
    規定：「前開履約擔保乙方於契約屆滿後，於確定無違約或
    已依約履行所應履行之各項義務後，甲方應無息及無條件退
    還乙方」，應將原告設定予被告之前述抵押權設定塗銷，經
    原告請求被告塗銷系爭抵押權，然為被告所拒，因此本於系
    爭契約第4條第3項規定提起本件訴訟。並聲明：被告應將坐
    落臺中市南區○○○○段10858建號即門牌號碼臺中市○區
    ○○路23號建物，於民國95年3月30日經台中市中山地政事
    務所收件字號普字第096900號案件登記，金額新台幣70萬元
    之抵押權予以塗銷。
二、被告則以：依系爭契約第24條第3項規定：「乙方所提供之
    履約擔保，如係不動產抵押設定者，甲方同意於雙方清償全
    部帳務後7日內，提供塗銷抵押登記之必要文件予乙方自行
    辦理塗銷登記」，被告自應待原告清償全部帳務後，始有塗
    銷抵押權登記之義務。而原告迄今尚未返還被告所有之招牌
    、營業餐車、瓦斯爐、冷凍庫等物，也未就折價券部分與被
    告清算結清，原告尚未清償全部帳務，其請求塗銷系爭抵押
    權登記自無理由等語資為抗辯。並聲明：駁回原告之訴。
三、原告起訴主張：原告於90年間，與被告訂定系爭加盟契約，
    契約期間自90年6月21日起，至95年6月20日止。原告並依系
    爭契約第4條約定，提供坐落臺中市南區○○○○段10858
    建號即門牌號碼臺中市○區○○路23號建物為擔保物，設定
    系爭抵押權予被告以為履約擔保。嗣原告於契約期間屆滿前
    ，依系爭契約第2條規定，寄發存證信函通知被告不再續約
    等事實，為被告所不爭執，並有原告所提出之加盟契約1份
    、建物登記謄本1份，在卷可稽，自堪信為真實；又原告復
    主張：兩造前述系爭加盟契約屆期終止後，原告已依約結清
    帳務，被告應將系爭供擔保債務之抵押權設定登記塗銷等語
    ，惟原告前述主張為被告所否認，並以前詞置辯。是本件所
    應審究者為：被告就系爭抵押權設，對原告是否負有塗銷登
    記之義務存在？經查：
  (一)本件被告原抗辯：原告於契約屆止後，就折價券部分未與被
    告清算結清，被告尚未清償全部帳務，其請求塗銷系爭抵押
    權登記無理由云云，然被告所抗辯之折價券部分，原告於審
    理期間，業已與被告結算完畢，且已當庭清償餘額45,480元
    之事實，有本院96年1月8日言詞辯論筆錄可參，是原告主張
    ：兩造就系爭加盟契約之金錢債務，業已結算清償完畢之事
    實，應可採信。
  (二)又被告復辯稱：兩造加盟之初，被告曾將如附表所示之器具
    無償予原告使用，今契約屆止，原告應予返還，惟原告拒絕
    返還，被告自得拒絕塗銷系爭抵押權設定登記云云，經查：
  1.如附表所示之器具為被告於兩造加盟之初，由被告交付予原
    告使用之事實，固為原告所不爭執，惟原告主張：系爭器具
    係原告於加盟之初提供15萬元予被告而取得，該等器具應為
    原告所有云云，惟依卷附兩造加盟契約第14條第1項約定：
    甲方即被告應免費提供「源士林弼品」之招牌、營業餐車瓦
    斯爐、冷凍庫等參項營業必須品。依此約定，被告應提供上
    述物品予原告免費使用，惟其並未約定，該等物品所有權應
    移轉予原告；又參諸同契約第24條第1項第1款約定：本契約
    期間屆滿時乙方即原告應立即，無條件將該店之相關文件如
    手、規章．．．，並於十日內將第十四條第一項所載免費必
    須品等歸還甲方公司，不得遲延。是依前述規定，被告所提
    供予原告免費使用之器具，僅是無償借貸予原告使用，並非
    將所有權讓與原告，於契約屆滿時，原告就如附表所示之器
    具，對被告負有返還之責，原告主張如附表所示之器具為其
    支付對價，向被告所購，其無庸返還，尚無可採。
  2.按解釋意思表示，應探求當事人之真意，不得拘泥於所用之
    辭句。民法第98條定有明文；又權利之行使，不得違反公共
    利益，或以損害他人為主要目的。行使權利，履行義務，應
    依誠實及信用方法。民法第148條亦定有明文。按如附表所
    示之器具，本屬被告所有，而原告於契約屆止後，有返還之
    責，固如前述，惟依卷附系爭加盟契約第4條第3項規定：「
    前開履約擔保乙方於契約屆滿後，於確定無違約或已依約履
    行所應履行之各項義務後，甲方應無息及無條件退還乙方」
    、第24條第3項亦規定：「乙方所提供之履約擔保，如係不
    動產抵押設定者，甲方同意於雙方清償全部帳務後7日內，
    提供塗銷抵押登記之必要文件予乙方自行辦理塗銷登記」，
    依上開加盟契約第4條第3項、第24條第3項規定，其規定之
    目的，乃係就契約屆止時，如原告有提供不動產權作為履約
    擔保時，應如何返還履約擔保物之約定，按系爭履約擔保，
    其所擔保者，無非是於契約屆止時，原告對被告如負有債務
    ，而有可歸責於原告之事由未能清償時，被告得就履約擔保
    物主張權利，以求補償，是解釋上，必於原告就其債務之履
    行，有可歸責事由，而未為履行，使債務不為消滅時，被告
    方得拒絕返還擔保物，反之，如係歸責於被告之事由，致原
    告對被告所負之債務，無法清償，自不再限制之列，即原告
    對被告所負之債務，如係可歸責於被告之事，而未能清償時
    ，被告不得以原告對其負有債務未及清償，而拒絕返還擔保
    物或塗銷抵押物之抵押權登記。
  3.本件原告於契約屆止後，兩造就折價券之差額有所爭議，且
    就如附表示之物，原告是否應返還固有爭議，惟於本院審理
    期間，兩造就折價券之差額業已結算，並由原告當庭交付款
    項以為清償，已如前述；而就如附表所示器具，原告本應返
    還，原告爭執其無庸返還，雖無理由，惟原告於審理期間，
    為了結爭議，乃於96年5月14日，將如附表所示之器具，委
    託訴外人六興交通公司，運至被告台北縣中和市○○街148
    巷2號公司地址，惟運送公司於96年5月15日運至被告公司處
    ，遭被告法定代理人到場拒絕點收之情事，業據原告提出歸
    還物品清單1份、照片1份、運費簽帳單1份，且經證人即載
    運物品之司機丙○○到庭結證稱：「我任職於六興交通公司
    ，在公司擔任司機。」、「（法官提示原告96年5月16日陳
    報狀之附件1即附表）答：該附件1的物品確實是我載運的，
    是黃先生託我運到中和市○○街源士林公司。我怕塞車，所
    以早上六點多就運到該公司的側門守衛室，守衛請我等八點
    半上班老闆來之後再處理，後來守衛拿了一個電話00000000
    00號，說是老闆的電話，我直接打過去，老闆跟我說黃先生
    要送貨都沒有跟他聯絡，他沒有辦法收，叫我自己處理，我
    就打給我們六興的老闆，老闆就直接跟黃先生聯絡，我們老
    闆交代我拿照相機把附近的景觀照下來，我要照的時候有一
    個騎乘機車的中年人阻止我，叫我不可以照，我就沿著立德
    街中和交流道沿路拍照，後來我就把貨載回黃先生那裡，黃
    先生叫我載貨的時候有表示上班的時候載貨過去，是我自己
    怕塞車又不知道路才那麼早去。」、「（騎乘機車中年人是
    否為在場的被告法定代理人？）答：是的，源士林的老闆在
    前二個禮拜有打電話到我們公司去要找我的電話。」等語（
    詳參本院96年8月30日言詞辯論筆錄），按原告確有將如附
    表所示之器具，運送至被告公司請被告點收，惟遭被告法定
    代理人拒絕點收，業經證人丙○○當庭指認無訛，被告飾詞
    否認，且舉證人葉永國附和其詞，顯係卸責之詞，委無可採
    。
  4.按兩造就附表所示器具之所有權，固曾有爭議，惟原告於審
    理中，就被告抗辯：原告應返還如附表所示之物，既已承認
    其請求權存在，並委請第三人將物品運抵被告公司，被告本
    得依誠信原則，行使權利點收該等物品，以止紛爭，惟被告
    竟飾詞拒絕點收，以阻原告完結兩造間之債務，被告拒絕受
    領之行為，顯違誠實信用原則，原告就附表所示之物品未能
    返還被告，係因被告拒絕點收物品所致，是原告就如附表所
    示之物品，未能返還被告，實屬可歸責於被告之事由所致，
    依前所述，兩造於契約屆止後，必有可歸責於原告之事由，
    致原告未能依約清償債務時，被告方得拒絕返還履約擔保物
    ，今原告未能交付如附表所示之物品予被告，係可歸責於被
    告之行為所致，如任令被告拒絕點收如附表所示之器具，並
    拒返還履約擔保物，實違誠信，是原告主張如附表所示之器
    具，原告固有返還之責，惟因被告拒絕點收之行為，致原告
    無法了結該返還器具之義務，依約被告不得以如附表所示器
    具債務未及清償，而拒絕塗銷抵押物之抵押權登記，實屬有
    據。
四、綜上所述，兩造間之系爭加盟契約業已屆期消滅，且原告應
    清償被告之金錢債務，業已清償完畢，雖原告對被告仍應返
    還如附表所示器具之義務，惟兩造約定必有原告故意不為履
    行之情事，被告方得拒絕返還履約擔保物，或拒絕塗銷履約
    抵押權登記，今原告已將被告交付予原告專用如附表所示之
    器具，運交被告，然遭被告拒絕點收，原告對被告並無債務
    不履行而應負損害賠償責任之情事存在，即系爭履約擔保所
    擔保之原因債權，並未發生，被告對原告並無債務不履行損
    害賠償之擔保債權存在，原告自得依約請求被告塗銷系爭抵
    押權登記，以回復原狀，從而，原告依兩造加盟契約塗銷擔
    保物權登記請求權之法律關係，請求被告塗銷系爭抵押權登
    記，以回復原狀，為有理由，應予准許。
五、本件事證已臻明確，兩造其餘攻擊防禦方法，經核均與判決
    結果無影響，爰不分別斟酌論述，附此敘明。
六、訴訟費用負擔之依據：民事訴訟法第78條。
中　　華　　民　　國　　96　　年　　9　　月　　28　　日
                  民事第二庭    法  官   涂秀玲
正本係照原本作成。
如對本判決上訴，須於判決送達後20日內向本院提出上訴狀。
中　　華　　民　　國　　96　　年　　9　　月　　28  　日
                                書記官
